臺灣高等法院臺南分院民事判決　93年度上字第207號
上　訴　人　丙○○
訴訟代理人　鄭世賢　律師
被 上 訴人　乙○○
上列右當事人間請求租佃爭議事件，上訴人對於中華民國九十三
年八月三十一日臺灣臺南地方法院第一審判決（九十二年度訴字
第八一一號）提起上訴，本院於九十四年二月十五日言詞辯論終
結，判決如下：
    主    文
原判決廢棄。
被上訴人在第一審之訴及假執行之聲請駁回。
第一、二審訴訟費用由被上訴人負擔。
    事    實
甲、上訴人方面：
一、聲明：求為判決：(一)原判決廢棄。(二)被上訴人在第一審之訴
    駁回。
二、陳述：除與原審所陳述相同者引用之外，補稱：
  (一)系爭伊承耕之中社段六九三號土地（以下稱系爭土地），因
    比証人甲○○所有之毗鄰地地勢高，且比灌溉溝渠為高，致
    有蓄水不易之情事，而甲○○之田地係於民國 (下同）九十
    一年初挖除部分表土，至伊耕作之系爭土地因下雨而崩落影
    響其農作物，為解決上述問題，乃挖走一台尺二寸之表土，
    整地並施用雞肥培養地力，並於該期間內申請休耕在案。既
    經合法申請休耕，自非不自任耕作或無故不耕作。
  (二)依現場勘驗及相片所示，系爭土地相鄰地原有高度，係附近
    相鄰之墳墓地高度，因週邊土地亦較灌溉溝渠為高，先後逐
    一挖走表土，以利灌溉及蓄水，自相鄰之甲○○之田地挖表
    土後，上訴人不得不挖取部分表土，此項行為乃改良行為，
    並非盜賣表土。
三、証據：除引用原審所提証據外，補提現場照片，並聲請勘驗
    現場。
乙、被上訴人方面：
一、聲明：駁回上訴。
二、陳述：除與原審所陳相同者引用之外，補稱：
  (一)系爭土地西側鄰近大排處之土壤崩落，係因上訴人私自引水
    過量所致，緣該系爭土地僅0.15公頃，一般正常之情況下，
    僅須一箇引水口已足，上訴人卻鑿挖三箇引水口搶水灌溉致
    該土地無法負荷，因而使該處土壤崩塌，原審亦認該處土壤
    崩落絕非地勢過高所致。非如上訴人所言係因大雨沖刷。
  (二)稍有農業知識之人皆可簡單理解肥沃土地表土之重要性，上
    訴人整地之方法、方式與程度絕非土地改良之程式，且上訴
    人對土地之改良依法應通知被上訴人卻未通知，其稱改良土
    地係事發後圖為卸責之詞。且前述之土壤雖崩塌，但大排水
    泥壁並未崩壞，上訴人只須填充該土壤崩塌部份，關閉兩箇
    引水口即可解決該部份之問題，完全無須大費周章挖土。
  (三)上訴人就該系爭土地於九十一年六月休耕，係為挖土運出而
    作準備，蓋系爭土地周圍之土地並未休耕，僅僅只有系爭六
    九三號土地休耕，顯見其休耕之目的係待土壤變乾使車輛得
    出入挖掘運載盜賣土方。
  (四)上訴人亦於同年挖掘其所有坐落台南縣六甲鄉○○段九四一
    地號土地之表土出賣，有圖為證，顯見其販賣土壤之行為並
    非偶一為之，而係因見有利可圖而出售土壤謀利。另上訴人
    為何捨土地租金較低之六九三號土地休耕二年，卻向他人承
    租租金較高之農地耕作？蓋因系爭六九三號土地之表土已因
    其剷除販賣而失其地力致無法生產。
  (五)上訴人稱十包雞糞是否不足改良系爭土地並未證明，惟稍具
    有農耕知識的人均知系爭土地之範圍至少需二十包以上之雞
    糞始足當之，此亦為上訴人於原審所自認。上訴人稱要改良
    土地，卻盜挖最肥沃之土壤運走；稱已用雞糞改良土地，卻
    用不足量之肥料，使得系爭土地荒廢休耕二年，顯見其使用
    雞糞係掩飾。
三、証據：除引用原審所提証據外，補提現場照片36張。
    理      由
一、被上訴人起訴主張：系爭土地與同段六四六號、六四七號三
    筆農地，係其所有，與上訴人訂有三七五租賃契約，由上訴
    人承租耕作，上訴人於九十一年申請休耕系爭土地，並於同
    年十一月底，挖取系爭土地上肥沃之表土出售他人，不自任
    耕作，兩造間就系爭土地與六四六號、六四七號三筆土地所
    定租約無效，又伊亦已終止租約，因上訴人爭執契約有效，
    經申請耕地租佃調解後伊不服原調解內容，爰請求判決確認
    上訴人就系爭三筆土地與被上訴人無租賃關係存在，上訴人
    應返還三筆土地等語。
二、上訴人則以：系爭土地與相毗鄰土地及灌溉溝渠相比，地勢
    均較高，不利排水灌溉，乃請人整地，並以土壤換取雞肥；
    九十一、九十二年間休耕，經合法申請，並非不自任耕作等
    語資為抗辯。
三、被上訴人主張系爭土地與同段六四六號、六四七號三筆農地
    ，係其所有，與上訴人訂有三七五租賃契約，由上訴人承租
    耕作，上訴人於九十一年申請系爭六九三號土地休耕，並於
    九十一年十一月底，讓訴外人陳川自系爭六九三號土地挖取
    土壤約一台尺多之事實，已據被上訴人提出照片五張為証（
    原審卷，第六十三頁），且為上訴人所不爭執，並經証人陳
    川於原審証述在卷（原審卷，第七十頁），被上訴人此部分
    主張，堪信為真實。茲被上訴人主張，上訴人就系爭六九三
    號土地挖取表土之行為，係不自任耕作，兩造所訂全部契約
    均無效，伊自得請求上訴人返還土地，上訴人則否認不自任
    耕作，並以上開情詞置辯。是本件應審究者，乃上訴人有無
    不自任耕作之情事？或非因不可抗力繼續一年以上不為耕作
    ？
四、經查：
  (一)按承租人應以善良管理人之注意義務，保管租賃物。租賃物
    有生產力者，並應保持其生產力。民法第四百三十二條定有
    明文。系爭六九三號田地，既屬耕地，乃有生產力者，承租
    人之上訴人即對於系爭土地，負有此項義務。
  (二)查系爭六九三號土地，與証人甲○○之土地相鄰，甲○○所
    有之農地於九十年初挖除部分表土，與甲○○相毗鄰之農地
    ，又更早甲○○之農地於一年前挖取表土之事實，已據甲○
    ○於本院勘驗現場時，証述明確（本院卷，第三十頁），核
    與本院勘驗現場，發現系爭土地之相鄰二筆土地之地勢相符
    ，並有現場照片多張可証（本院卷第四十四頁以下），依相
    片所示，系爭土地與甲○○之土地相鄰，甲○○之土地又與
    另筆其上有墳墓地之農地相鄰，依墳墓之高度判斷，該筆土
    地原與系爭土地及甲○○之土地應約略相等高，因該地先於
    前二年挖取表土，致甲○○所有與系爭土地相毗鄰之農地相
    較之下，顯得高出許多，造成蓄水不易之情形，甲○○乃於
    九十年間挖取表土，以便與其保持相等高之狀態，於甲○○
    挖取表土後，系爭土地因而與其土地相距有一定落差，二筆
    土地高低落差太大，高地不易蓄水，且高地之表土容易流失
    崩塌，此乃一般日常生活之經驗法則，則上訴人為使系爭土
    地易於蓄水，並免去土地崩塌，乃於翌年即九十一年底挖取
    表土，以便整地，但仍保持比相毗鄰地略高，按諸一般農作
    之經驗，核屬必要之保存改良行為，即台南縣政府耕地租佃
    調解委員會之委員全體意見，亦認上訴人之行為，係屬整地
    行為，決議應由上訴人繼續承租，此有調處程序筆錄可按（
    原審卷，第八頁）。又証人甲○○已証述其係九十年、九十
    一年鄰地陸續挖地，造成二地高低懸殊，上訴人始於翌年亦
    挖走表土，故此項情事，顯係因耕地環境變動所生，被上訴
    人主張，過去三十年來耕作如常，未見上訴人整地云云，自
    非可取。又因表土被挖除所生土地貧瘠，乃短期現象，以今
    日農業科技、肥料發達，自得施以天然或人工肥料加以增強
    、補救，被上訴人主張，表土被挖，生產地力喪失不易回復
    云云，與事實不符，自非可採。又系爭土地之西邊有小部分
    土地崩落，其原因，被上訴人主張係上訴人在溝渠開三處入
    水口引水所生，但查其中一出水口係由甲○○開鑿使用，已
    據甲○○於勘驗現場時陳明，況縱令開取三處入水口，亦可
    隨時以石頭阻斷入水，並不生所謂入水過大造成表土崩落之
    問題，查該處崩落點，乃緊臨大排水渠，該排水渠頗深，應
    係排水渠於大雨渲洩時沖刷所致，非如被上訴人主張因開鑿
    三處引水口所致，上訴人此部分主張，屬與事實相符，為可
    採。
  (三)按耕地三七五減租條例第十六條固規定，承租人應自任耕作
    ，不得將耕地全部或一部轉租於他人，違反規定者，原定租
    約無效。本條所規定之自任耕作，係指承租人應以承租之耕
    地供自己從事耕作之用而言。轉租或借與他人使用，為不自
    任耕作，實務上所謂不自任耕作，包括交換耕作，將耕地借
    與他人建築房屋，自行建屋，或供非耕作之用等情事，系爭
    土地多年來，上訴人除於九十一年、九十二年間曾申請休耕
    並挖取表土整地外，一直均由上訴人自行耕作，此為被上訴
    人所自承，依上說明，自不能認被上訴人有不自任耕作之情
    事，自不生契約無效之問題。又耕地三七五減租條例第十三
    條第一項規定特別改良行為，應以書面通知出租人之規定，
    乃係為保障承租人於租約終止返還耕地時向出租人求償之規
    定，就特別改良行為，承租人可自由為之，出租人本不得反
    對，承租人未通知，僅生日後向出租人求償時舉證困難之問
    題，況本件並非特別改良，亦不生須通知之義務問題。
  (四)又耕地三七五減租條例第十七條第一項固規定，非因不可抗
    力繼續一年以上不為耕作時，出租人得終止契約。此條項規
    定之目的，乃係因承租人既任意廢耕，非但不能地盡其利，
    亦足以証明承租人已無須依賴耕地維生，自無加以保護之必
    要。此所謂不為耕作，乃指無法律上理由為限，現今我國農
    業政策，因生產力大增，糧食充裕，人民生活形態改變，稻
    米需求量減少，或因缺水灌溉，故有獎勵休耕之政策，系爭
    土地，上訴人僅於九十一至九十二年間依法申請休耕，其餘
    年度均耕作，此為被上訴人所不爭執，並有台南縣政府九十
    三年七月七日函覆原審檢送之申請書可按（原審卷，第一三
    五頁以下），上訴人既屬配合政府政策休耕，自非任意廢耕
    ，被上訴人自不得執此事由，作為終止契約之依據。此外，
    被上訴人又未能舉証証明上訴人有何放棄耕作、欠租、依法
    編定為非耕地等終止租約之法定事由，被上訴人終止租約之
    主張，亦無可採。
  (五)綜上所述，被上訴人主張，兩造間租約已無效或合法終止一
    節，尚非可採。
五、從而，被上訴人依耕地三七五減租條例第十六條、第十七條
    規定，請求確認兩造間契約無效或因終止而不存在，並請求
    收回系爭三筆耕地，即屬無據，不應准許。其假執行之聲請
    亦失所附麗，應併予駁回。原審准其所請，並為假執行之宣
    告，自有未洽。上訴意旨指摘原判決不當，求予廢棄改判，
    為有理由。自應由本院予以廢棄改判，如主文第二項所示。
    本件事証已臻明確，兩造其餘攻擊防禦方法及証据資料，核
    與本件判決結果不生影響，不予一一論述，併予敘明。
六、據上論結，本件上訴為有理由，依民事訴訟法第四百五十條
    、第七十八條，判決如主文。
中　　華　　民　　國　　94　　年　　2　　 月　　22　　日
                  民事第五庭    審判長法　官　張世展
                                      法　官　王浦傑
                                      法　官　吳上康
上為正本係照原本作成。
如對本判決上訴，須於判決送達後廿日內向本院提出上訴狀，未
表明上訴理由者，應於上訴後廿日內，向本院提出理由書（須附
繕本）。
中　　華　　民　　國　　94　　年　　2　　 月　　23　　日
                                      書記官  易慧玲
                                                  J
